臺灣桃園地方法院民事裁定　　　　　 100年度消債聲字第17號
聲　請　人
即　債務人　鍾金龍
上列聲請人即債務人鍾金龍因消費者債務清理事件，經本院裁定
清算程序終結後聲請免責，本院裁定如下：
    主  文
債務人鍾金龍不免責。
    理  由
一、按法院為終止或終結清算程序之裁定確定後，除別有規定外
    ，應以裁定免除債務人之債務；法院裁定開始清算程序後，
    債務人有薪資、執行業務所得或其他固定收入，而普通債權
    人之分配總額低於債務人聲請清算前二年間，可處分所得扣
    除自己及依法應受其扶養者所必要生活費用之數額者，法院
    應為不免責之裁定，但債務人證明經普通債權人全體同意者
    ，不在此限；又按債務人有因浪費、賭博或其他投機行為，
    致財產顯然減少或負擔過重之債務，而生開始清算之原因者
    ，法院應為不免責之裁定，但債務人證明經普通債權人全體
    同意者，不在此限；消費者債務清理條例（以下簡稱消債條
    例）第132 條、第133 條、第134 條第4 款分別定有明文。
    次按消費者債務清理制度並非在使債務人恣意消費所造成之
    債務，轉嫁予債權人負擔，故債務人免責制度，應在鼓勵勤
    勞誠實之債務人，而非縱容債務人奢侈浪費，倘債務人於聲
    請清算前之相當期間內，利用信用金融之機會，恣意為非屬
    通常生活所需之鉅額消費或作奢侈性、浪費性之消費而不在
    意日後履行返還之能力，自不容其利用消費者債務清理條例
    中之免責制度，致濫用清算程式以規避其應負擔之償還責任
    ，如此始符消費者債務清理條例之立法本旨。
二、經查，本件聲請人即債務人鍾金龍之消費者債務清理清算事
    件，前經本院於民國99年7 月30日裁定開始清算程序，並經
    本院司法事務官於99年11月22日裁定終止清算程序確定等情
    ，經本院依職權調閱本院99年度消債清字第35號、99年度司
    執消債清第85號民事卷宗查閱無訛，是此部分之事實堪以認
    定，合先敘明。
三、再查：
    (一)聲請人之債權人就是否免除聲請人之債務一節，具狀表示
      意見如下：
      1.債權人臺灣銀行股份有限公司陳稱：本件係聲請人為未
        成年子女擔任就學貸款之連帶保證人。按父母對於未成
        年子女有保護及教養之權利義務，且聲請人於鈞院調查
        時自陳其每月負擔其子女之教育費新臺幣（下同）12,0
        00元，此金額應足負擔其應攤還之本息。聲請人經濟雖
        陷於一時困頓，然身體健全正值壯年，若能克勤思儉，
        即非無償還積欠債務之可能。且政府設置就學貸款之目
        的係培育國家人才，旨幫助學生求學期間，無需因顧慮
        學費喪失繼續升學機會，所提供之就學協助，但就學貸
        款並非社會福利、亦非就學補助，畢業後借款者即應負
        擔攤還本息之責。又學生於就學期間利息均由國庫負擔
        ，畢業後1 年始開始償還本息，已享相當之優惠，若聲
        請人欲藉清算程序以免除債務，顯非事理之平。
      2.債權人渣打國際商業銀行股份有限公司陳稱：聲請人積
        欠本行之債務係因信用卡款所產生之債務，其利用自身
        信用擴張銀行借款並從事消費行為，而不在意日後履行
        返還之能力，而今卻藉由清算程序將恣意消費所造成之
        債務轉嫁予債權人負擔，對於正常繳款及克制物欲之人
        而言，顯為不公，有違誠信原則並難以衡平債權人即債
        務人之權益。
      3.債權人萬泰商業銀行股份有限公司陳稱：聲請人明知其
        收入不豐，本即應量入為出、節約消費，非恣意任令其
        債務增加至無法負擔而不能清償，足見債務人確有不當
        消費，或其生活習性奢侈浪費情事，觀其96年4 月起即
        向本行申辦購貨分期負款及密集提領現金，明顯逾越一
        般人生活必要之支出金額，其負債原因顯係因浪費導致
        負擔過重所致，況聲請人任職保全工作每月尚有約28,0
        00元之所得，非無清償能力。綜上所述，聲請人實不應
        予免責。
      4.債權人上海商業儲蓄銀行股份有限公司陳稱：聲請人持
        用信用卡期間，多為預借現金、電信費、修車，加油站
        等消費支出，96年10月15日遠傳電信－線上繳款，電信
        費用支出高達12,663元，於豪記汽車消費5 筆共51,500
        元，多非屬一般人通常生活所必須之消費，超出個人經
        濟能力所能負擔之過度消費而為奢侈浪費行為甚明，足
        認聲請人具備消債條例第134 條第4 款規定「因浪費、
        賭博或其他投機行為，致財產顯然減少或負擔過重之債
        務，而生開始清算之原因」不為免責之事由。
      5.債權人中國信託商業銀行股份有限公司陳稱：聲請人於
        本行主要欠款係密集之信用卡預借現金、現金卡提領、
        分期靈活金借款、汽車、詮達松山分期等消費所致，聲
        請人於經濟情況不佳無法負擔還款之際，猶持續借款及
        奢侈性消費，造成惡化負債情形，並就其全部負債情形
        ，債務人當時之負債應已逾越可得支配之所得，其有將
        此負債大於收入承擔之高風險逕行轉嫁於債權人承擔之
        虞，不符公平原則。且聲請人距法定退休年齡仍有15年
        ，應具工作能力及還款能力。綜上所述，聲請人應不予
        以免責。
      6.債權人臺灣新光商業銀行股份有限公司陳稱：觀諸本件
        聲請人之信用卡消費明細，多屬代償款項、加油、購物
        、電信費用及購入汽車…等鉅額非民生必需之消費，恐
        有過份浪費之虞，且此段期間內均僅繳最低應繳款，顯
        見債務人明知其收入及還款能力有限，卻仍未節制，依
        消債條例第134 條第4 款規定，應為不免責之裁定。
      7.債權人國泰世華商業銀行股份有限公司陳稱：觀諸聲請
        人於本行97年11月、12月消費明細，債務人於多筆消費
        後至今未曾還過一筆款項。聲請人明知對該消費或借款
        並無支付能力，本即應量入為出、節約消費，而不應為
        該等消費支出，而有先使用後付款之投機心態，致累積
        欠款而無法支付之地步。綜上所述，堪認其確因浪費或
        其他投機行為，致財產顯然減少或負擔過重之債務，是
        依消債條例第134 條第4 款規定，債務人應不得免責。
      8.債權人台北富邦商業銀行股份有限公司陳報：觀諸聲請
        人信用卡消費明細間不乏頻繁之預借現金、高額購物及
        租用汽車（豪記汽車）消費借款等一系列舉債行為，是
        類消費內容難認為與維持生活所必需相當，更與其真實
        之支付能力顯非相當。揆諸聲請人向本行申辦信用卡時
        ，於信用卡申請書上填寫年收入60萬元，即平均月收入
        5 萬元，已屬相對寬裕，惟相對人卻密集預借現金及動
        用信用卡循環利息，顯現其生活支出高於一般人維持基
        本生活所需，評價其行為應屬投機、浪費，實不為過，
        依消債條例第134 條第4 款規定，債務人應不得免責。
    (二)次依聲請人之消費明細顯示：
      1.依債權人萬泰商業銀行股份有限公司所提出之聲請人消
        費明細所示：聲請人之現金卡於92年11月開始動用即提
        領6 萬元、93年提領計11萬元、94年提領計9 萬元、95
        年提領計16萬5 千元、96年提領計16萬9 千元。
      2.依債權人上海商業儲蓄銀行股份有限公司所提出之聲請
        人信用卡消費明細所示：其於92年11月1 日預借現金2
        萬元、92年11月26日預借現金2 萬元、96年9 月29日預
        借現金2 萬元、96年10月4 日預借現金4 千元、96年10
        月15日遠傳電信線上繳款12,663元、96年10月16日遠傳
        電信線上繳款3,414 元、96年12月26日於豪記汽車消費
        12,500元、97年1 月28日於家福股份有限公司消費6,46
        0 元、97年4 月1 日於豪記汽車消費4 千元、97年6 月
        27日於豪記汽車消費2 萬元、97年7 月29日於豪記汽車
        消費1 萬元、97年8 月28日於豪記汽車消費5 千元。
      3.依債權人臺灣新光商業銀行股份有限公司所提出之聲請
        人信用卡消費明細所示：94年3 月7 日代償慶豐商業銀
        行14萬元、97年10月6 日於豪記汽車消費1 萬元、97年
        10月8 日於豪記汽車消費4 萬元、97年10月7 日於曜得
        視聽器材有限公司消費1,900 元、97年10月9 日於鑫典
        科技有限公司消費8,900 元、97年10月12日於大潤發中
        壢店消費10,854元。
      4.依債權人國泰世華商業銀行股份有限公司所提出之聲請
        人消費明細表所示：其於97年10月9 日於宏順資訊有限
        公司消費2 萬6 千元、97年10月13日於新偉旅行社消費
        5,610 元、97年10月13日於豪記汽車消費4 萬元。
      5.依債權人台北富邦商業銀行股份有限公司所提出聲請人
        之消費明細所示：其於96年7 月4 日預借現金2 萬元、
        96年7 月28日預借現金5 千元、96年8 月2 日預借現金
        5 千元、97年5 月31日於豪記汽車消費4 萬元、97年8
        月28日於豪記汽車消費1 萬元。
    (三)聲請人自陳其於95年、96年以及98年間皆無業，期間曾於
      97年2 月至10月間任職於巧比事業股份有限公司，當時月
      薪約27,647元，嗣於99年5 月18日找到保全之工作，月薪
      約2 萬元，若每天加班則可達28,000元等語，並有聲請人
      之勞工保險被保險人投保資料查詢表附卷可稽（見本院99
      年度消債清字第35號卷第129 頁至第131 頁），是其自95
      年以降，收入並不穩定，所得非高；觀諸聲請人歷來之消
      費習慣，非生活必須之支出過高，並以密集預借現金支應
      非生活必需支出，其開銷顯已逾其收入可得支配之金額。
      綜上，依聲請人之消費明細、信用借款之情事，應認聲請
      人因浪費或其他投機行為，致其負擔過重之債務，而生開
      始清算之原因。
    (四)綜上，聲請人日常之消費支出，顯已超出合理額度，且有
      浪費奢侈之行為，足認聲請人過度消費行為亦為開始清算
      之原因，核與消債條例第134 條第4 款所稱「浪費、賭博
      或其他投機行為，致財產顯然減少或負擔過重之債務」等
      不免責事由相當，且普通債權人均不同意免除聲請人之債
      務，業如前述，聲請人又無法提出業經普通債權人全體同
      意免責之證明，業如前述，是依消債條例第134 條之規定
      ，聲請人不得免責。
三、從而，本件聲請人有第134 條第4 款不應免責之情形，且聲
    請人又未證明經普通債權人全體同意免責，依前揭說明，本
    件債務人自不得免責。
四、爰裁定如主文。
中    華    民    國   100    年    2     月    23    日
                  民事第三庭    法  官  陳心婷
以上正本係照原本作成。
如不服本裁定應於送達後10日內向本院提出抗告狀，並繳納抗告
費新臺幣1,000元。
中    華    民    國   100    年    2     月    23    日
                                書記官  林君燕